ACORDAO-COMPLETO-2348669

ACÓRDÃO 7749/2019 ATA 31/2019 - SEGUNDA CÂMARA

VISTOS, relatados e discutidos estes autos de Tomada de Contas Especial instaurada pelo Ministério da Integração Nacional (MI) em desfavor do Sr. Abmael de Sousa Lacerda, ex-Prefeito de Pombal - PB (gestões 1997-2000 e 2001-2004) , em decorrência da inexecução parcial do Convênio 580/2000 (Siafi 406620) no valor de R$ 220.000,00, sendo R$ 200.000,00 em recursos federais, cujo objeto era a reconstrução de 41 casas no município;
ACORDAM os Ministros do Tribunal de Contas da União, reunidos em sessão da Segunda Câmara, ante as razões expostas pelo Relator, e com fundamento nos arts. 1º, inciso I; 16, inciso III, alínea c, 19, caput; 23, inciso III; 57; e art. 12§ 3º, da Lei 8.443, de 16 de julho de 1992, em:
9.1. julgar irregulares as contas do Sr. Abmael de Sousa Lacerda e condená-lo ao pagamento da quantia de R$ 103.139,22 (cento e três mil cento e trinta e nove reais e vinte e dois centavos) , fixando-lhe o prazo de 15 (quinze) dias, a contar da notificação, para que comprove, perante o Tribunal (art. 214, inciso III, alínea "a", do Regimento Interno) , o recolhimento da dívida aos cofres Tesouro Nacional, atualizada monetariamente e acrescida dos juros de mora, calculados a partir de 2/1/2001, até a data do recolhimento, na forma prevista na legislação em vigor, abatendo-se, na oportunidade, os valores já ressarcidos;
	9.2. autorizar, antecipadamente, caso seja requerido, o pagamento das dívida decorrente em até 36 (trinta e seis) parcelas mensais e consecutivas, nos termos do art. 26 da Lei 8.443/1992, c/c o art. 217 do Regimento Interno/TCU, fixando-se o vencimento da primeira parcela em 15 (quinze) dias, a contar do recebimento da notificação, e o das demais a cada 30 (trinta) dias, devendo incidir sobre cada uma os encargos devidos, na forma prevista na legislação em vigor, alertando os responsáveis que a falta de comprovação do recolhimento de qualquer parcela importará o vencimento antecipado do saldo devedor, nos termos do art. 217, § 2º, do Regimento Interno-TCU;
	9.3. autorizar a cobrança judicial da dívida, caso não atendida a notificação, nos termos do art. 28, inciso II, da Lei 8.443/1992;
	9.4 encaminhar cópia do Acórdão, bem como do Relatório e Voto que o fundamentam, à Procuradoria da República no Estado da Paraíba, nos termos do § 3º, do art. 16, da Lei 8.443/1992 para as providências que entender cabíveis.

Tomada de Contas Especial instaurada pelo Ministério da Integração Nacional (MI), em desfavor do Sr. Abmael de Sousa Lacerda, ex-prefeito municipal de Pombal/PB (gestões 1997-2000 e 2001-2004), em razão da inexecução parcial do Convênio 580/2000 (Siafi 406620), no valor total de R$ 220.000,00, dos quais R$ 200.000,00 seriam repassados pelo concedente e R$ 20.000,00 corresponderiam à contrapartida,  que teve como objeto a reconstrução de casas localizadas no bairro dos Pereiros, na zona urbana, e nas localidades de Mundo Novo e Lagedo, na zona rural da municipalidade.

Segunda Câmara

Município de Pombal - PB.

3. Interessados/Responsáveis:
3.1. Interessado: Ministério da Integração Nacional (extinto) (CNPJ 03.353.358/0001-96).
3.2. Responsável: Abmael de Sousa Lacerda (CPF XXX.872.144-XX).

13.1. Ministros presentes: Ana Arraes (Presidente), Augusto Nardes, Aroldo Cedraz (Relator) e Raimundo Carreiro.
13.2. Ministros-Substitutos presentes: Marcos Bemquerer Costa e André Luís de Carvalho.

ACORDAO-COMPLETO-2500916

Acórdão 11067/2021 - Segunda Câmara

Abmael de Sousa Lacerda

AROLDO CEDRAZ

Trata-se de Tomada de Contas Especial instaurada pelo Ministério da Integração Nacional (MI) , em desfavor do Sr. Abmael de Sousa Lacerda, ex-prefeito municipal de Pombal-PB (gestões 1997-2000 e 2001-2004) , em razão da inexecução parcial do Convênio 580/2000 (Siafi 406620) , que teve como objeto a reconstrução de casas localizadas no bairro dos Pereiros, na zona urbana, e nas localidades de Mundo Novo e Lagedo, na zona rural da municipalidade (Peça 2, p. 5 e 210) .
2.	Os recursos previstos para implementação do objeto do referido Convênio foram orçados no valor total de R$ 220.000,00, dos quais R$ 200.000,00 seriam repassados pelo concedente e R$ 20.000,00 corresponderiam à contrapartida.
3.	No âmbito deste Tribunal, após regular tramitação, a Secretaria de Controle Externo de Tomada de Contas Especial (Secex-TCE) analisou, no mérito, o feito, cuja instrução, por esclarecedora, reproduzo abaixo como parte deste Relatório (Peças 13 a 15) : 
"[...] HISTÓRICO 
Conforme disposto na cláusula quarta do Convênio 580/2000, foram previstos R$ 220.000,00 para a execução do objeto, dos quais R$ 200.000,00 seriam repassados pelo concedente e R$ 20.000,00 corresponderiam à contrapartida. Os recursos federais foram repassados em parcela única, mediante a ordem bancária 2000OB003131, no valor de R$ 200.000,00, emitida em 27/12/2000 (peça 2, p. 238) , com crédito na conta específica em 02/01/2001 (peça 2, p. 282) .
O ajuste vigeu inicialmente no período de 27/12/2000 a 27/3/2001 e previa a apresentação da prestação de contas até sessenta dias após o término do prazo de execução do ajuste, conforme cláusula terceira do ajuste (peça 2, p. 215) . 
O plano de trabalho previa a reconstrução de quarenta e uma casas no município de Pombal/PB, sendo vinte uma no bairro dos Pereiros, na zona urbana da cidade, dez na localidade de Mundo Novo e outras dez na localidade de Lagedo, ambas na zona rural do município (peça 2, p. 5-7) .
A partir da análise documental da prestação de contas encaminhada (peça 2, p. 266-370) , em 25/2/2002, a Caixa Econômica Federal (CEF) emitiu relatório de avaliação final sobre a execução do ajuste (peça 2, p. 380-396; peça 3, p. 3) , informando ao então prefeito que vinte e três casas não foram reconstruídas e que as outras dezoito foram reconstruídas dentro do padrão especificado (peça 2, p. 382) . Relatou ainda que, ao analisar a relação de beneficiários, os nomes dos moradores e os endereços verificados não conferem (peça 2, p. 382, subitens 5.4 e 5.5) .
Em razão dessas constatações, por meio do Ofício 2.898/2004, o Sr. Abmael de Sousa Lacerda foi notificado para recolher o valor glosado ou apresentar justificativas em relação aos apontamentos da CEF, bem como a remessa de parte de documentos que estavam ausentes da prestação de contas (peça 3, p. 9) .
Em resposta, datada de 3/12/2004 (peça 3, p. 27-29) , o Sr. Abmael de Sousa Lacerda relatou que todas as quarenta e uma casas populares foram construídas em substituição às casas de taipa existentes nos locais e solicitou que o órgão ministerial encaminhasse engenheiro para verificação in loco dessa situação. Para subsidiar sua resposta, anexou fotografias (peça 3, p. 49-57) e a relação de beneficiários (peça 3, p. 47) . Além disso, juntou os documentos que estariam pendentes para fins de prestação de contas (peça 3, p. 31-46) .
Por meio do Parecer Técnico 5/2005, a Secretaria Nacional de Defesa Civil do MI realizou análise da defesa encaminhada pelo então prefeito de Pombal/PB, concluindo que ocorreram alterações unilaterais por parte do município, sem aquiescência do órgão concedente, e que não foram apurados fatos novos quanto aos aspectos físicos e/ou técnicos (peça 3, p. 63-67) .
Mediante nova manifestação, o Sr. Abmael de Sousa Lacerda alegou que, quanto à lista de beneficiários, entendeu necessária a alteração em razão da redução quantitativa, a números irrisórios, de casas de taipa na zona urbana do município e que tais casas se encontravam em péssimas condições estruturais, com risco iminente de queda, que poderia trazer danos à integridade física das pessoas (peça 3, p. 91-97) . Ato contínuo, o ex-gestor municipal solicitou, mais uma vez, que fosse encaminhado engenheiro para verificação da conclusão da obra, e anexou documentos que, em tese, comprovariam a execução do convênio (peça 3, p. 99-121) .
Em resposta às alegações apresentadas pelo convenente, o MI informou que, após a análise técnica da Secretaria Nacional de Defesa Civil (Sedec) , não se verificaram fatos novos que justificassem nova inspeção, não havendo dúvidas de ordem técnica em relação à execução física do convênio, motivo pelo qual foi ratificado o Parecer Técnico 5/2005 (peça 3, p. 129) .
Após essa manifestação, procedeu-se à análise da execução financeira do convênio, conforme Informação Financeira 210/2006 (peça 3, p. 133-141) . Em suas conclusões, o órgão ministerial solicitou ao convenente a adoção das seguintes medidas:
 justificar e esclarecer o critério utilizado para realização de pagamentos fora do prazo de vigência do convênio de trinta e sete dias;
 apresentar a comprovação de despesas no valor de R$ 20.000,00 - recursos da contrapartida municipal;
 devolver glosa ratificada pela Sedec de R$ 123.420,00, atualizada monetariamente;
 devolver rendimentos financeiros proporcionais ao percentual da glosa de R$ 10.334,22.
Em 25/7/2006, o Sr. Abmael de Sousa Lacerda apresentou justificativas quanto às conclusões a respeito da execução financeira do ajuste (peça 3, p. 167-171 e 173-279) . Essas alegações de defesa motivaram a realização de uma nova inspeção nas obras, comunicada em 29/12/2006 ao então prefeito sucessor (peça 3, p. 283) , mas que apenas veio a ser realizada em 30/1/2013 (peça 4, p. 14-24) .
Com base nessa fiscalização, a equipe técnica concluiu que as obras/serviços realizados possuíram o percentual físico de aproximadamente 43,90% do que havia sido planejado, razão pela qual entendeu que o convenente deveria proceder à devolução da quantia de R$ 123.414,52, devidamente corrigidos.
Após as manifestações apresentadas pelo Sr. Abmael de Sousa Lacerda (peça 4, p. 60-62 e 66-68) , a equipe técnica do MI realizou nova inspeção das obras em 30/10/2013, retificando a análise anterior e concluindo que o desempenho físico do convênio teria sido de 48,78%, bem como registrando que o convenente deveria proceder à devolução da quantia de R$ 112.682,80, devidamente corrigido (peça 4, p. 70-86) 
Mediante Parecer Financeiro 320/2014 (peça 4, p. 138-145) , de 5/12/2014, o órgão ministerial decidiu aprovar parcialmente a prestação de contas final do convênio, no total de R$ 106.546,99, e não aprovar e instaurar a tomada de contas especial, no valor de R$ 101.703,71 em desfavor do Sr. Abmael de Sousa Lacerda.
Ato contínuo, o MI emitiu o Relatório de Tomada de Contas Especial 27/2016 (peça 4, p. 162-192) , atribuindo a responsabilidade por tais ocorrências ao ex-prefeito municipal Pombal/PB, Sr. Abmael de Sousa Lacerda, em razão da inexecução parcial do objeto do Convênio 580/2000.
Por sua vez, o Relatório de Auditoria 750/2016 da CGU concluiu que o Sr. Abmael de Sousa Lacerda se encontra em débito com a Fazenda Nacional (peça 4, p. 198-201) . O Certificado de Auditoria e o Parecer do Dirigente do Órgão de Controle Interno concluíram pela irregularidade das contas do responsável e submeteram os autos ao Ministro de Estado supervisor para pronunciamento (peça 4, p. 202-203) .
Por fim, a então Ministra de Estado da Integração Nacional tomou conhecimento das conclusões da TCE e determinou o encaminhamento do processo ao Tribunal de Contas da União para julgamento (peça 2, p. 210) .
No Tribunal, a Secex-PB propugnou inicialmente pela citação do Sr. Abmael de Sousa Lacerda em face da não comprovação da boa e regular aplicação dos recursos federais transferidos pelo Convênio 580/2000 (peça 5) .
EXAME TÉCNICO
Em cumprimento ao Despacho do Diretor da Unidade Técnica (peça 6) , foi promovida a citação do Sr. Abmael de Sousa Lacerda, mediante o Ofício 1.205/2018-TCU/SECEX-PB, datado de 29/8/2018 (peça 7) . 
O Sr. Abmael de Sousa Lacerda tomou ciência do ofício que lhe foi remetido, conforme documento constante da peça 8, tendo apresentado suas alegações de defesa, conforme documentação integrante da peça 10. Posteriormente, solicitou a juntada de novos documentos, presentes na peça 12.  
Das alegações de defesa apresentadas pelo Sr. Abmael de Sousa Lacerda, ex-prefeito municipal de Pombal (peças 10 e 12) 
Em preliminar, o ex-gestor público afirma que não houve nenhum indício de má-fé no trato com a matéria, pois utilizou todos os recursos federais referentes ao Convênio 580/2000 para construção de todas as casas previstas, de modo que alterou, apenas, o local de construção original destas casas. Por esse motivo, a alteração do objeto do ajuste não teria o condão de fazer com que contas sejam rejeitadas ou débitos imputados (peça 10, p. 2) .
Na sequência, a defesa ressalta que o caso remonta ao ano de 2000 e que, o Supremo Tribunal Federal (STF) , ao julgar o Recurso Extraordinário 852.475, teria decidido adotar a tese de que os prejuízos eventualmente causados ao erário público, no qual não venha a ser comprovada a má fé, sofrem a prescrição, pois há necessidade de proteção da segurança jurídica. Além disso, seria necessário o devido respeito ao processo legal, à garantia da ampla defesa, bem como a necessidade de comprovação da responsabilidade subjetiva, não sendo razoável exigir isso 18 anos após o recebimento dos recursos (peça 10, p. 3) 
Como fundamentos de defesa, o responsável aponta que a irregularidade se baseou tão somente na inexecução das metas físicas do objeto conveniado, mas que há documento nos autos atestando que as verbas repassadas pela União foram regularmente aplicadas pelo ex-prefeito, não sendo possível levantar qualquer irregularidade em relação a este fato.
Por outro lado, o Sr. Abmael de Sousa Lacerda afirma que o representante da ex-prefeita teria atestado, em seu recurso de reconsideração apresentado junto ao Tribunal, que o objeto do Convênio 580/2000 foi cumprido em sua totalidade, solicitando inclusive um fiscal do órgão concedente para atestar a veracidade do que foi dito naquele documento (peça 10, p. 4) .
Ato contínuo, acerca do entendimento do Tribunal sobre a matéria, o ex-prefeito afirma que o TCU não entende que a consecução tardia de objetos de convênio seja motivação suficiente para rejeição das contas, colacionando algumas decisões que tratariam de situações análogas (peça 10, p. 5-6) .
Ao final de sua defesa, o ex-gestor público afirma que não houve dano material, tendo em vista a ausência de apropriação indébito de valores pertencentes à municipalidade por parte do interessado, ou mesmo dano reflexo ao erário público municipal (peça 10, p. 7) .
Em defesa complementar, o Sr. Abmael de Sousa Lacerda juntou documentos como notas de empenho, notas fiscais, relação de pagamentos, extratos bancários e documentos emitidos pelo Ministério da Integração Nacional a respeito do ajuste, dentre outros (peça 12, p. 2-366) .
Análise da Unidade Técnica
Inicialmente, cumpre rememorar a razão pela qual o Sr. Abmael de Sousa Lacerda foi incluído no rol de responsáveis da presente tomada de contas especial instaurada pelo Ministério da Integração Nacional.
Com o intuito de avaliar a execução do Convênio 580/2000, equipe do Ministério da Integração Nacional promoveu três fiscalizações ao longo do período de 2002 a 2013, cujos resultados demonstraram opiniões semelhantes a respeito da execução física do ajuste. Em todas as ocasiões, não ficou demonstrada a execução do plano de trabalho em sua plenitude, limitando-se a afirmar que houve, no máximo, a construção de 20 das 41 casas previstas.
	Documento
	Síntese

	Relatório de avaliação final (peça 2, p. 380-396) , de 25/2/2002
	Os nomes dos moradores e seus endereços, constantes da relação de beneficiários, não conferem. Todas as 18 casas reconstruídas foram feitas dentro do padrão especificado e falta a reconstrução de 23 casas.

	Relatório de inspeção 4/2013-FPNF-DRR/SEDEC/MI (peça 4, P. 14-24) , de 20/3/2013
	Ratificou o entendimento de que apenas 18 das 41 edificações propostas foram, de fato, construídas. Admitiu-se o valor de R$ 5.365,86 para cada uma das unidades habitacionais efetivamente construídas. Dessa forma, R$ 96.585,48 foi aprovado, o que equivale a 43,90% do plano de trabalho do convênio

	Relatório de inspeção 1/2013 - BFS (peça 4, P. 70-86) , de 11/11/2013
	 Houve uma mudança de entendimento em prol do convenente, pois foi ampliado de 18 para 20 o número de casas identificadas. Dessa forma, o desempenho físico do convênio passou a ser de 48,78% e o montante aprovado foi de R$ 107.317,20 

Fonte: elaboração própria
Do teor das fiscalizações, o principal fator motivador da instauração da presente tomada de contas especial se deve ao fato de que não foi possível identificar parte das casas que deveriam ter sido construídas pelo convenente. A relação de beneficiários detectada pela primeira fiscalização do MI diverge daquela inicialmente estabelecida pelo convenente (peça 2, p. 122 e 386) .
Retornando à análise da defesa do Sr. Abmael de Sousa Lacerda, não merecem ser acolhidas as alegações de defesa apresentadas pelo ex-prefeito municipal de Pombal/PB, uma vez que não foram aptas a comprovar que, de fato, o plano de trabalho foi executado por completo ou mesmo se houve retificação da lista de beneficiários, como afirma o ex-gestor.
No que diz respeito à prescrição suscitada pela defesa, a decisão resultante do RE 852.475 do STF, com repercussão geral, que adotou a tese de que são imprescritíveis as ações de ressarcimento ao erário fundadas na prática de atos, desde que dolosos, tipificados na Lei 8.429/1992, não se aplica aos processos de controle externo, pois estes não se originam de ações de improbidade administrativa. Esse é o entendimento do Tribunal em decisões recentes, a exemplo dos Acórdão 10046/2018-TCU-Segunda Câmara (Min. Rel. Marcos Bemquerer) e 2.860/2018 - TCU - 2ª Câmara (Min. Rel. Aroldo Cedraz) .
Devido à ausência de notificação de eventual alteração da lista de beneficiários inicialmente previstos, ocorreu a impossibilidade de se estabelecer o nexo de causalidade entre os recursos repassados e as despesas aplicadas, o que impediu que o órgão concedente pudesse identificar 21 das 41 casas pactuadas e, por conseguinte, levou à indefinição sobre o real atingimento dos benefícios pretendidos pelo ajuste.
Não se trata, portanto, de eventual demonstração tardia da consecução dos objetivos do convênio, como alega o responsável. Os documentos trazidos pelo responsável em defesa complementar são os mesmos que constam no processo administrativo que motivou a instauração da presente tomada de contas especial, sendo insuficientes para comprovar que houve modificação da lista de beneficiários sem a anuência do Ministério da Integração Nacional. 
Como as fiscalizações ocorreram somente após o fim da vigência do ajuste - em 2002 e 2013 -, a concordância do Ministério da Integração Nacional seria relevante para facilitar a identificação das casas. Em consulta aos documentos constantes do processo, não foi encontrado qualquer tipo de pedido ao referido órgão para substituição do plano de trabalho. 
Sobre a necessidade de estabelecimento do nexo de causalidade entre os recursos repassados e despesas aplicadas, incumbe ao gestor que recebe recursos federais o dever de demonstrar a correta aplicação de todos os valores que lhes foram repassados, nos termos do art. 70, parágrafo único, da Constituição Federal c/c art. 93 do Decreto-Lei 200/1967.
Quanto ao valor do débito, a análise preliminar da Secex-PB retificou o valor apurado pelo órgão instaurador no Parecer Financeiro 320/2014 (peça 4, p. 143, item 31) . Concluiu-se que o valor histórico correto seria R$ 103.139,22, conforme tabela abaixo:

	Recursos federais (R$) 
	Recursos municipais (R$) 
	Valor total (R$) 

	A
	Valor do ajuste
	200.000,00
	20.000,00
	220.000,00

	B
	Proporção, em termos percentuais, dos recursos que seriam aplicados no ajuste
	90,91%
	9,09%
	100,00%

	C
	Pagamentos realizados 
	198.564,61
	19.856,46
	218.421,07

	D
	Valor aceito pelo MI (48,78% x C) 
	96.860,78
	9.686,08
	106.546,86

	E
	Valor glosado (A - D) 
	103.139,22
	10.313,92
	113.453,14

Observação: 48,78% corresponde a 20 casas construídas de um total de 41 previstas no plano de trabalho
Conforme ressaltado na instrução preliminar (peça 5) , quatro empresas - Oséas Martins Ferreira (CNPJ 09.344.201/0001-80) , Francisco Bezerra Filho (CNPJ 12.679.890/0001-99) , Ind. E Com. De Madeiras da Amazônia Ltda. (CNPJ 01.777.685/0001-40) , João Assis Rosendo (CNPJ 01.621.181/0001-36) -  teriam concorrido para ocorrência do débito, consoante relação de pagamentos acostada à peça 2, p. 272, uma vez que foram responsáveis pela emissão das notas fiscais e, consequentemente, auferiram remuneração pela suposta entrega dos serviços e bens - que não foram devidamente comprovados - à municipalidade (peça 2, p. 316-366) .
 Sobre a responsabilização de agente privado por dano ao erário, os artigos 4º e 5º da Lei 8.443/1992 estabelecem que o Tribunal de Contas da União tem jurisdição própria e privativa, sobre as pessoas e matérias sujeitas à sua competência, abrangendo todos os responsáveis pela aplicação de quaisquer recursos repassados pela União. 
Já o §2° do art. 16 da mesma Lei determina que deve o Tribunal, ao julgar irregulares as contas, fixar a responsabilidade solidária do agente público que praticou o ato irregular, e do terceiro que, como contratante ou parte interessada na prática do mesmo ato, de qualquer modo haja concorrido para o cometimento do dano apurado. 
No caso em tela, em que a obrigação foi assumida entre a Prefeitura Municipal de Pombal/PB e essas empresas contratadas, conclui-se que as pessoas jurídicas deveriam responder solidariamente pelo dano ao erário oriundo da não comprovação da execução do evento conveniado.
Em que pese tal constatação, a inclusão das empresas no rol de responsáveis ocasionaria prejuízo ao exercício do contraditório e da ampla defesa, precisamente porque não houve suas notificações durante a fase interna da TCE e em face do prazo decorrido entre a eventual citação e a ocorrência do dano - mais de 18 anos -, razão pela qual não foi proposta a inclusão das empresas contratadas no rol de responsáveis. 
Sobre o prejuízo ao contraditório e à ampla defesa, decisões recentes do Tribunal são nesse sentido, a exemplo dos Acórdão 5316/2018-TCU-Segunda Câmara (Min. Rel. Aroldo Cedraz) , 4.090/2018 - 2ª Câmara (Min. Rel. José Múcio Monteiro) e 10.318/2017 - 2ª Câmara (Min. Rel. Aroldo Cedraz) .
Diante do exposto, propõe-se a rejeição das alegações de defesa apresentadas pelo Sr. Abmael de Sousa Lacerda para julgar irregulares suas contas e condená-lo ao ressarcimento do débito a ele imputado.
A pretensão punitiva do TCU, conforme Acórdão 1441/2016-TCU-Plenário, de relatoria do Ministro Benjamin Zymler, que uniformizou a jurisprudência acerca dessa questão, subordina-se ao prazo geral de prescrição indicado no art. 205 do Código Civil, que é de dez anos, contado da data de ocorrência da irregularidade sancionada, nos termos do art. 189 do Código Civil, sendo este prazo interrompido pelo ato que ordenar a citação, a audiência ou a oitiva do responsável. Conforme a decisão do Tribunal, a ocorrência desta espécie de prescrição será aferida, independentemente de alegação da parte, em cada processo no qual haja intenção de aplicação das sanções previstas na Lei 8.443/1992.
No caso em exame, levando em conta que o Sr. Abmael de Sousa Lacerda deveria ter comprovado a reconstrução de todas as casas na mesma época em que prestou contas dos recursos conveniados, operou-se a prescrição da pretensão punitiva por parte do Tribunal, uma vez que transcorreu mais de dez anos entre a data em que foi determinada a citação do responsável (28/8/2018, peça 6) e a ocorrência do fato irregular, em 2000. 
CONCLUSÃO
Em face da análise promovida nos itens 29-47, propõe-se rejeitar as alegações de defesa apresentadas pelo Sr.  Abmael de Sousa Lacerda, uma vez que não foram suficientes para sanear as irregularidades a ele atribuídas. 
Os argumentos de defesa tampouco lograram êxito em afastar o débito imputado ao responsável. Ademais, inexistem nos autos elementos que demonstrem sua boa-fé ou a ocorrência de outros excludentes de culpabilidade. Desse modo, suas contas devem, desde logo, ser julgadas irregulares, nos termos do art. 202, § 6º, do Regimento Interno/TCU, procedendo-se à sua condenação em débito.
PROPOSTA DE ENCAMINHAMENTO
Diante do exposto, submetem-se os autos à consideração superior, propondo:
	a) rejeitar as alegações de defesa apresentadas pelo Sr. Abmael de Sousa Lacerda (CPF XXX.872.144-XX) , ex-prefeito municipal de Pombal/PB;
b) com fundamento nos arts. 1º, inciso I, 16, inciso III, alínea "c", da Lei 8.443/1992 c/c os arts. 19 e 23, inciso III, da mesma Lei, e com arts. 1º, inciso I, 209, inciso III, do Regimento Interno do TCU, que sejam julgadas irregulares as contas do Sr. Abmael de Sousa Lacerda (CPF XXX.872.144-XX) e condená-lo ao pagamento da quantia de R$ 103.139,22, com a fixação do prazo de quinze dias, a contar da notificação, para comprovar, perante o Tribunal (art. 214, inciso III, alínea "a", do Regimento Interno) , o recolhimento da dívida aos cofres do Tesouro Nacional, atualizada monetariamente e acrescida dos juros de mora, calculados a partir de 2/1/2001 até a data do recolhimento, na forma prevista na legislação em vigor, abatendo-se, na oportunidade, os valores já ressarcidos;
c) autorizar, desde logo, nos termos do art. 28, inciso II, da Lei 8.443/1992, a cobrança judicial da dívida caso não atendida a notificação;
	d) encaminhar cópia da deliberação ao Procurador-Chefe da Procuradoria da República na Paraíba, nos termos do § 3º do art. 16 da Lei 8.443/1992 c/c o § 7º do art. 209 do Regimento Interno do TCU, para adoção das medidas cabíveis; e comunicar-lhe que o relatório e o voto que a fundamentarem podem ser acessados por meio do endereço eletrônico www.tcu.gov.br/acordaos e que, caso haja interesse, o Tribunal pode enviar-lhe cópia desses documentos sem qualquer custo. [...]"
4.	O Ministério Público, nos autos representado pelo Procurador Sérgio Ricardo Costa Caribé, manifestou-se de acordo com a proposta oferecida pela unidade técnica. (Peça 16) .
	É o Relatório.

8.1. José Jurandy Queiroga Urtiga (17680/OAB-PB) e outros, representando Abmael de Sousa Lacerda.

Procurador Sergio Ricardo Costa Caribé.

TOMADA DE CONTAS ESPECIAL. MINISTÉRIO DA INTEGRAÇÃO NACIONAL (MI). CONVÊNIO. RECONSTRUÇÃO DE CASAS. INEXECUÇÃO PARCIAL. CITAÇÃO. ELEMENTOS INSUFICIENTES PARA COMPROVAR A BOA E REGULAR APLICAÇÃO DOS RECURSOS. IRREGULARIDADE DAS CONTAS. DÉBITO. PRESCRIÇÃO DA PRETENSÃO PUNITIVA. COMUNIÇÕES.

TOMADA DE CONTAS ESPECIAL (TCE)

Secretaria de Controle Externo de Tomada de Contas Especial (SecexTCE).

Aprecia-se nesta oportunidade Tomada de Contas Especial instaurada pelo Ministério da Integração Nacional (MI) em desfavor do Sr. Abmael de Sousa Lacerda, ex-Prefeito de Pombal - PB (gestões 1997-2000 e 2001-2004) , em decorrência da inexecução parcial do Convênio 580/2000 (Siafi 406620) , cujo objeto era a reconstrução de 41 casas no município (Peça 2, p. 5 e 210) .
2.	O ajuste esteve vigente entre 27/12/2000 e 27/3/2001 (Peça 2, p. 214 e 238) . Os recursos previstos para implementação do objeto foram orçados em R$ 220.000,00, sendo R$ 200.000,00 em recursos federais (peça 2, p. 216) . Os valores foram repassados em parcela única, creditada na conta específica em 2/1/2001 (peça 2, p. 282) .
3.	O relatório final do tomador de contas concluiu pela existência de débito no valor original de R$ 101.703,71, em razão da não demonstração da reconstrução de 21 casas, responsabilizando o Sr. Abmael de Sousa Lacerda, a quem coube a gestão dos recursos (Peça 4, p. 170 e 190) .
4.	No âmbito deste Tribunal, a então Secretaria de Controle Externo no Estado da Paraíba (Secex-PB) promoveu a citação do ex-prefeito, fazendo apenas pequena retificação quanto ao valor do débito, que foi calculado em R$ 103.139,22 (Peça 5, p. 3-4) . A unidade instrutiva deixou de citar solidariamente as empresas contratadas por considerar caracterizado prejuízo ao contraditório e ampla defesa, tendo em vista o longo lapso temporal e o fato de não terem sido notificadas na fase interna (Peças 5-8) .
5.	Após exame da defesa (Peças 10 e 12) , a unidade técnica considerou os argumentos trazidos pelo gestor insuficientes para afastar as falhas apontadas, o que ensejou a proposta de irregularidade das contas e imputação de débito. Deixou de propor a aplicação da multa prevista no art. 57 da Lei 8.443/1992 em razão da prescrição da pretensão punitiva (Peças 13-15) . 
6.	O Ministério Público junto a este Tribunal manifestou-se de acordo com a proposta da unidade técnica (Peça 16) .
7.	Acolho o desfecho de mérito proposto pelas instâncias anteriores, cujos fundamentos, por percucientes, incorporo às minhas razões de decidir.
Os argumentos constantes da defesa foram adequadamente refutados pela unidade instrutiva e não têm o condão de comprovar a regular execução do convênio em exame ou de elidir a responsabilidade do Sr. Abmael de Sousa Lacerda, em cuja gestão os recursos foram transferidos e aplicados.
Como mencionado pela então Secex-PB, no que tange ao dano ao Erário, não cabem as alegações de prescrição trazidas pelo ex-prefeito, tampouco aplica-se ao presente caso o entendimento firmado pelo Supremo Tribunal Federal no âmbito do Recurso Extraordinário 852475, que considerou imprescritíveis as ações de ressarcimento ao Erário fundadas na prática de ato doloso tipificado na Lei de Improbidade Administrativa. Considerando que a jurisdição desta Corte de Contas fundamenta-se em arcabouço legal diverso do mencionado na decisão referida, não vislumbro sua incidência direta nos processos em curso neste TCU.
Quanto à execução física, não merece prosperar a alegação de que o objeto foi integralmente executado, uma vez que não há elementos suficientes nos autos que corroborem tal afirmação. Segundo o ex-prefeito, as 41 unidades previstas foram construídas, em que pese ter havido atraso nas obras e alterações dos beneficiários e dos locais de construção de algumas casas sem prévia comunicação ao MI.
Além de documentos relativos à execução financeira, a documentação acostada ao presente processo abrange formulários com dados de moradores que supostamente teriam sido beneficiados, fotografias das casas que teriam sido construídas e declaração de um engenheiro acerca da mudança de beneficiários e endereços (peças 3, p. 49-57 e 293, e 12, p. 137) . Não obstante, entendo que essa documentação tem reduzido valor probatório, já que não permite estabelecer o nexo de causalidade com os valores repassados. As fotografias sequer identificam os beneficiários e seus respectivos endereços. Ainda que identificassem, não há documentos que evidenciem qual era a situação das moradias dessas pessoas antes da celebração do Convênio 580/2000 e se atendiam aos requisitos para se beneficiarem do ajuste.
Consta dos autos que foram realizadas três visitas in loco para verificar a regularidade da execução física, sendo a primeira em 25/2/2002 e a última em outubro de 2013 (peças 2, p. 380-384, e 4, p. 14-24 e 70-86) . A visita de outubro de 2013, que foi devidamente acompanhada por servidores do município e por um representante do Sr. Abmael de Sousa Lacerda (peça 4, p. 74, item 4.2) , constatou a construção de apenas 20 das 41 casas previstas no plano de trabalho aprovado. O percentual de execução física foi estimado em 48,78% (peça 4, p. 76) .
Acrescente-se a isso a existência de documentos e declarações contraditórias no processo quando se analisa a cronologia dos fatos.
A vigência do convênio se encerrou em 27/3/2001 e em 31/8/2001 foi assinado pelo prefeito e pelo engenheiro Gilberto Ismael Lacerda o Termo de Aceitação Definitiva da obra, contratada com a empresa Francisco Marreiro Herculano (peças 2, p. 276, e 12, p. 260) . Ainda que tenha havido atraso na conclusão da obra, como menciona o responsável em sua defesa, verifica-se que a primeira vistoria da Caixa ocorreu em 22/2/2002, quase seis meses após a emissão do termo de aceitação definitiva (peça 2, p. 380) , ainda na gestão do Sr. Abmael, sendo de se esperar, portanto, que todas as unidades estivessem prontas. Convém mencionar que o relatório emitido pela Caixa registra que a vistoria foi acompanhada pelo mesmo engenheiro que deu aceite na obra (peça 2, p. 384) . 
Quanto à arguição de ter ocorrido demonstração tardia da consecução dos objetivos do convênio e que tal circunstância tem sido aceita pelo Tribunal, restou evidenciado que os documentos trazidos pelo responsável em defesa complementar são os mesmos que constam no processo administrativo que motivou a instauração da presente Tomada de Contas Especial, sendo insuficientes para comprovar que houve modificação da lista de beneficiários sem a anuência do Ministério da Integração Nacional. 
Como as fiscalizações ocorreram somente após o fim da vigência do ajuste - em 2002 e 2013 -, a concordância do Ministério da Integração Nacional seria relevante para facilitar a identificação das casas. Em consulta aos documentos constantes do processo, a unidade técnica não encontrou qualquer tipo de pedido ao referido órgão para substituição do plano de trabalho
Por todo o exposto, não é possível afastar o débito apurado neste processo, devendo a responsabilidade recair sobre o Sr. Abmael de Sousa Lacerda, a quem coube a gestão dos recursos e não conseguiu comprovar a boa e regular aplicação dos valores recebidos, conforme demonstra a Secex-PB nos itens 29 a 32 da instrução de Peça 13.
Presente, portanto, todos os elementos necessários para o julgamento pela irregularidade das contas do Sr. Abmael de Sousa Lacerda com a imputação do débito apurado nos autos.
Entendo adequado autorizar antecipadamente, caso venha a ser solicitado, o pagamento das dívidas em até 36 (trinta e seis) parcelas mensais sucessivas, a primeira a vencer em 15 (quinze) dias após a notificação e as demais a cada 30 (trinta) dias, com a incidência dos devidos encargos legais sobre cada uma delas e com o alerta de que a falta de comprovação de recolhimento de qualquer parcela acarretará vencimento antecipado do saldo devedor.
20.	Anuo ainda à análise da unidade instrutiva quanto à impossibilidade de aplicação da multa prevista no art. 57 da Lei 8.443/92, em face da ocorrência da prescrição da pretensão punitiva, uma vez que decorreram mais de dez anos entre os fatos apurados neste processo (2001) e o ato que ordenou a citação (2018) .
	Ante o exposto, VOTO por que o Tribunal aprove o acórdão que ora submeto à apreciação da Segunda Câmara.
TCU, Sala das Sessões Ministro Luciano Brandão Alves de Souza, em 3 de setembro de 2019.
AROLDO CEDRAZ 
Relator